【裁判字號】    99,重訴,350
【裁判日期】    991013
【裁判案由】    移轉土地所有權
【裁判全文】
臺灣臺中地方法院民事判決  99年度重訴字第350號
原      告  丁○○
            乙○○
共      同
訴訟代理人  黃翎芳律師
被      告  丙○○
訴訟代理人  張績寶律師
複代理人    徐祐偉律師
當事人間移轉土地所有權事件，本院於99年9月29日言詞辯論終
結，判決如下：
    主    文
被告應將座落於台中縣烏日鄉○○段54-2地號、面積2713平方公
尺、地目：田、權利範圍全部之土地所有權移轉登記與原告丁○○。
被告應將座落於烏日鄉○○段54地號、面積2712平方公尺、地目
：田、權利範圍全部之土地所有權移轉登記與原告乙○○。
訴訟費用由被告負擔。
    事實及理由
壹、程序方面
(一)按攻擊或防禦方法，除別有規定外，應依訴訟進行之程度，
    於言詞辯論終結前適當時期提出之。當事人意圖延滯訴訟，
    或因重大過失，逾時始行提出攻擊或防禦方法，有礙訴訟之
    終結者，法院得駁回之。攻擊或防禦方法之意旨不明瞭，經
    命其敘明而不為必要之敘明者，亦同。民事訴訟法第196條
    定有明文。本件被告於訴訟前階段即第一次答辯時，就後揭
    不爭執事項二所述兩造分得之另三筆土地、房屋之事實，辯
    稱原告取得不爭執事項二所示原告方面取得之房屋、土地，
    自己未取得任何房屋、土地，其父張文川為公平起見，始將
    系爭土地分配予被告，殆原告表明同時期被告亦取得不爭執
    事項二所示土地、房屋，各人取得不動產價值相當，及證人
    戊○○、甲○○、己○○○、戴陳卻雲證述對其不利後，始
    於訴訟後階段即辯論終結期日改稱係因原告二人分得三鼎鋼
    鐵股份有限公司（下稱三鼎鋼鐵公司）股權，自己未分得三
    鼎鋼鐵公司股權，張文川始將系爭土地分配給被告以求公平
    分配兒子，請求向經濟部中部辦公室函查三鼎鋼鐵公司歷年
    董監事暨股東變動資料等語，係未按訴訟進行程度於適當時
    期提出，顯有意圖延滯訴訟逾時始行提出防禦方法，依上規
    定，為法所不許，合先敘明。
貳、實體方面
壹、原告主張：
一、兩造之父親張文川於民國51年11月30日向他人購買座落於烏
    日鄉○○段54地號土地一筆（下稱系爭土地）。嗣於76 年2
    月3日以買賣為原因登記給訴外人戊○○，張文川於移轉系
    爭土地於戊○○名下時，親口告知該地目為農地，系爭土地
    係為平均分配給其子即乙○○、丁○○、丙○○三人。然因
    當時農業發展條例之規定，無自耕農身份者不得持有農地（
    原告等並無自耕農身份），且考量贈與稅問題，故擬先借用
    戊○○名義移轉系爭土地至戊○○名下，之後再移轉給三兄
    弟。嗣張文川再召集兄弟三人，並由三兄弟約定由丁○○、
    乙○○借用有自耕農身份之丙○○名義將系爭土地借名登記
    於伊名下。因此於76年2月27日以買賣為原因移轉系爭土地
    至丙○○名下，待日後農業發展條例修改變更解除需有自耕
    農身份方得持有農地之規定後，再終止借名登記約定而移轉
    登記乙○○、丁○○應分得之部分與渠等二人，而94年農業
    發展條例修正非自耕農亦可持有農地後，兩造即於96年7 月
    間委託代書陳世忠辦理系爭土地之分割三筆土地時，已協議
    終止兩造間之借名登記約定，並委託代書陳世忠將系爭土地
    分割為三筆，地號分別為學田段54、54之1、54之2號，兩造
    並約定由原告丁○○取得54-2地號、原告乙○○取得54 地
    號、被告丙○○取得54-1地號。爰本於借名契約之終止返還
    請求權提起本訴。
二、對被告抗辯之陳述：
    被告雖主張系爭土地係其單獨所有，惟查：
(一)兩造之父親張文川於73年間因身體狀況逐漸欠佳，其為使房
    產分配完整，故將其於61年10月1日購買台中縣烏日鄉○○○段231地號及門牌台中縣烏日鄉○○村○○路435號之房屋
    ，原登記為原告丁○○及被告所有，持分各二分之一，乃要
    求三兄弟於76年2月16日移轉登記為原告乙○○所有，持分
    全部；另台中縣烏日鄉○○○段236、236之1地號及門牌台
    中縣烏日鄉○○村○○路433號之房屋(236之1地號係於87年
    6月23日由236地號土地分割)，於61年10月1日購買原登記為
    原告乙○○所有，持分全部，嗣於76年2月20日張文川乃要
    求乙○○移轉登記與原告丁○○所有，持分全部；另張文川
    於73年12月間再向榮泉建設公司購買烏日鄉○○段263地號
    土地及同段83建號即門牌台中縣烏日鄉○○村○○路202 巷
    4號之房屋(重測前為烏日鄉段○○段19之61地號土地)於74
    年1月23日登記與被告。兩造之父親張文川係於生前為給與
    原告、被告三兄弟每人大小均等之地及房屋所作之分配，由
    上開三筆土地大小幾乎相同，取得之時間亦大約在父親73
    年身體狀況不佳之後至78年去世前，可知此分配完全公平允
    當。另系爭土地係屬農地，張文川亦只有這筆農地，在建物
    公平分配之情形下，斷無單就農地歸由排行老四(老三出養)
    被告單獨所有之意。
(二)76年兩造之父親要分配系爭農地時，原告乙○○、丁○○戶
    籍登記之職業分別為三鼎鋼鐵公司之業務主任及常務董事，
    不具有申請核發自耕能力證明書之要件，而被告具有自耕農
    身分，故暫將系爭土地借名登記於被告名下，此乃當時原告
    借名登記之緣故。
(三)系爭土地於81年3月18日設定最高限額抵押權與烏日鄉農會
    ，土地登記謄本上之義務人與債務人均為被告，且向農會之
    借款人為被告，原告二人為連帶保證人，故被告稱被告有幫
    原告作保，亦與事實不符。被告另稱為免原告無法按期償還
    本金、利息，系爭土地日後將遭強制執行之風險，而將系爭
    土地分割為54、54之1、54之2地號三筆土地等語。惟查，被
    告借得之款項由原告使用，借款迄今18年來原告皆繳息正常
    也正常換單續借，並未收受任何催繳之通知，並無任何還款
    異常之情形，況且若有還款異常，被告怎肯於換單續借時配
    合出面辦理。另系爭土地於81年3月18日被告即設定抵押借
    款供原告使用，若如被告所稱係為避免擔保原告二人借款，
    如果原告無法按期償還本金、利息恐遭強制執行，始將系爭
    土地分割為三筆，為何遲至96年7月始辦理分割，且分割後
    土地形狀相同、面積大約相同，顯見系爭土地平均分割係為
    由兩造三人平均取得系爭土地，並非如被告所述，係擔心被
    強制執行所致。
(四)系爭土地於68年6月起以原告丁○○名義續租至91年6月出租
    與訴外人陳錫潘耕作；91年6月至92年6月21日出租與張登來
    耕作；92年6月30日至96年6月21日出租與陳冬春耕作，所得
    租金亦由兩造按應有部分平均分配，而系爭土地係登記於被
    告名下，如係被告單獨所有，自己名下之土地出租與張登來
    、陳冬春耕作，且租賃期限合計有5年之久，土地上有耕作
    物，且被告與承租人張登來係堂兄弟，戶籍亦設於張登來之
    戶籍內，被告住所離耕作地約1.5公里，被告不可能不知情
    ，被告主張其不知土地出租與張登來及陳冬春，有違常理。
    足見原告二人對於系爭土地有使用收益之權限，故系爭土地
    僅係借名登記於被告名下。
三、並聲明：如主文第一、二項所示。
貳、被告則以：
一、先父張文川原有系爭土地，及台中縣烏日鄉○○○段第231
    、236、236之1地號土地等財產，惟先父張文川於死亡之前
    ，將相關財產分配妥當。其就上開第231地號土地，係於61
    年10月01購買登記為原告丁○○、被告所有，持分各二分之
    一，嗣於75年12月29日將其移轉登記為原告乙○○所有，持
    分全部；另就上開第236、236之1地號土地(236之1地號土地
    係於87年06月23日由236地號土地分割），係於61年10月01
    日購買登記為原告乙○○所有，持分全部，嗣於75年12月23
    日將其移轉登記為原告丁○○所有，持分全部；又就系爭土
    地，係於51年11月30 日購買登記為先父張文川所有，持分
    全部，先父張文川原本係要直接移轉登記給被告，惟因代書
    林照告以若先移轉登記為戊○○所有，再自其移轉登記為
    被告所有，可以節稅，先父張文川始於76年02月03日將其移
    轉登記為戊○○所有，再於76年02月27日將其移轉登記為被
    告所有。由此可知，先父張文川係將財產分別分配予兩造所
    有，而將上開第231地號土地歸由原告乙○○所有、將上開
    第236之1地號土地歸由原告丁○○所有、將系爭土地歸由被
    告所有，故系爭土地乃是先父張文川要歸被告單獨所有，因
    而單獨登記在被告名下，並無所謂要將其平均分配兩造所有
    之意，原告所述實屬無據，也與常理不合。
二、再者，被告因為有幫原告作保，並提供系爭土地作為擔保，
    如果原告二人無法按期償還本金、利息，系爭土地則有全部
    遭到查封、拍賣之風險，因此將其分割為三筆土地（即主文
    所示54、54之1、54之2地號土地），而將上開54之1地號土
    地先行移轉登記為被告配偶林素春所有，以免日後遭到強制
    執行；且將其分割為三筆土地，則在原告丁○○或乙○○無
    法按期還款時，被告可視情形出售第54、54之2地號土地之
    一部或全部，作為還款之用，土地運用較為靈活方便。從而
    ，系爭土地分割為三筆土地，僅係被告為了擔保原告二人借
    款之便，而非要將此三筆土地平均分配給兩造。況且，辦理
    系爭土地分割所需費用6510元，亦係被告自行支付全部費用
    ，而與原告二人無涉。
三、又查，系爭土地係於74年一期稻作時，即由先父張文川出租
    予陳錫潘耕作，至於系爭土地嗣後又再出租予張登來、陳冬
    春耕作云云，被告並不知情，當然也未收到田租。直至96年
    06月25，被告決定要在系爭土地自行耕作，原告乙○○始於
    97年1月間將田租自行除以三等分，而將其中一分交給被告
    。由於田租金額不高，故被告並未計較。
四、況證人戊○○於庭訊又稱：「張文川說要把土地過戶給三兄
    弟時，他們三兄弟都有在場，當時除了我及兩造、張文川在
    場外，並沒有其他人」等語，與證人甲○○所稱「只有我們
    三兄弟知道這件事情」，或其後改稱：「現場只有我們三兄
    弟還有他們原告丁○○、原告乙○○、被告丙○○三兄弟在
    場」，顯然前後矛盾，亦與證人戊○○證稱「當時除了我及
    兩造、張文川在場外，並沒有其他人」，有所矛盾，可見二
    位證人所述均不實在。至證人己○○○、戴陳卻雲均未親自
    耳聞張文川是否有與兩造達成此一協議，則其所述自屬傳聞
    證據，不足採信等語，資為抗辯。
五、並聲明：原告之訴均駁回。
參、下列事項為兩造所不爭執，本院並以之為裁判基礎：
一、兩造父親張文川於51年11月30日向他人購買系爭土地。嗣基
    於節稅原因，於76年2月3日以買賣為原因登記給訴外人戊○○，再於76年2月27日由戊○○將系爭土地移轉登記與被告
    。
二、兩造之父親張文川為使房產分配完整，故將其於61年10月1
    日購買台中縣烏日鄉○○○段231地號及門牌台中縣烏日鄉
    ○○村○○路435號之房屋，原登記為原告丁○○及被告所
    有，持分各二分之一，乃要求二人於76年2月16日移轉登記
    為原告乙○○所有，持分全部；另台中縣烏日鄉○○○段
    236、236之1地號及門牌台中縣烏日鄉○○村○○路433號之
    房屋(236之1地號係於87年6月23日由236地號土地分割)，於
    61年10月1日購買原登記為原告乙○○所有，持分全部，嗣
    於76年2月20日張文川乃要求乙○○移轉登記與原告丁○○
    所有，持分全部；另張文川於73年12月間再向榮泉建設公司
    購買烏日鄉○○段263地號土地及同段83建號即門牌台中縣
    烏日鄉○○村○○路202巷4號之房屋(重測前為烏日鄉段○○段19之61地號土地)於74年1月23日登記與被告。
三、系爭土地於76年間過戶與被告時，原告乙○○、丁○○戶籍
    登記之職業分別為三鼎鋼鐵公司之業務主任及常務董事，不
    具有申請核發自耕能力證明書之要件，而被告具有自耕農身
    分。
四、系爭土地於81年3月18日設定最高限額抵押權與烏日鄉農會
    ，土地登記謄本上之義務人與債務人均為被告，且向農會之
    借款人為被告，原告二人為連帶保證人，被告借得之款項由
    原告使用，借款迄今18年來原告皆繳息正常也正常換單續借
    ，並未收受任何催繳之通知，並無任何還款異常之情形
五、系爭土地於68年6月起以原告丁○○名義續租至91年6月出租
    與訴外人陳錫潘耕作；91年6月至92年6月21日出租與張登來
    耕作；92年6月30日至96年6月21日出租與陳冬春耕作，所得
    租金亦由兩造按應有部分平均分配，被告與承租人張登來係
    堂兄弟，戶籍亦設於張登來之戶籍內，且被告住所離耕作地
    約1.5公里。
六、系爭土地於96年間平均分割為54地號、面積2712平方公尺，
    54 之1地號、面積2713平方公尺，54之2地號、面積2713平
    方公尺，依卷附附件1之地籍圖所示分割後形狀相同、面積
    大約相同。
肆、法院之判斷
一、本件原告主張兩造間就系爭請求移轉之土地存有借名登記之
    法律關係，為被告所否認，並以前揭情詞置辯，是本件爭執
    之所在，厥為系爭土地登記於被告名下，就原告請求移轉之
    土地部分，是否存有借名登記法律關係？
二、按當事人主張有利於己之事實者，就其事實有舉證之責任。
    民事訴訟法第277條定有明文。次按法院依自由心證判斷事
    實之真偽，不得違背論理及經驗法則，民事訴訟法第222條
    第3項定有明文。所謂論理法則，係指依立法意旨或法規之
    社會機能就法律事實所為價值判斷之法則而言。所謂經驗法
    則，係指由社會生活累積的經驗歸納所得之法則而言；凡日
    常生活所得之通常經驗及基於專門知識所得之特別經驗均屬
    之（最高法院91年度台上字第1613號判決參照）。又稱「借
    名登記」者，謂當事人約定一方將自己之財產以他方名義登
    記，而仍由自己管理、使用、處分，他方允就該財產為出名
    登記之契約，其成立側重於借名者與出名者間之信任關係，
    在性質上應與委任契約同視，倘其內容不違反強制、禁止規
    定或公序良俗者，固應賦予無名契約之法律上效力，並類推
    適用民法委任之相關規定（最高法院98年台上字第76、900
    號判決參照)。本件原告主張就請求移轉之二筆土地與被告
    間存有借名登記法律關係，既為被告所否認，就借名登記法
    律關係存在此項有利於己事實，揆諸上開規定，負有舉證之
    責。經查：
(一)系爭土地於76年2月3日以買賣為由，由兩造之父張文川名下
    移轉登記與證人戊○○，復於同月27日再移轉登記於被告名
    下過程係基於節稅考量以觀，而戊○○與兩造間復無親屬關
    係，如非張文川與戊○○有相當信賴關係，當無可能登記於
    戊○○名下，是戊○○就系爭土地登記於其名下原因僅為節
    稅考量知之甚明，且就系爭土地以其名義「過水」後，系爭
    土地將來去向當亦知之甚明，是其於本院證稱略以：張文川
    將系爭土地登記於其名下原因僅係借名登記，將來要過戶給
    兩造時兩造、張文川及伊在場，其即將過戶所需文件交付張
    文川，後來何以過戶至被告名下，其並不知情等語（卷第17
    頁背面參照），以其與兩造並無夙怨或債務糾葛，復親自見
    聞，所為證言自屬可信。
(二)又民間風俗，如生前析分家產，常於神明廳前分析或請家中
    長輩為見證人，是其於分析家產後，告以家中長輩分析家產
    情事，事所恒有，本件兩造之叔叔甲○○、姑姑己○○○均
    到場證述略以：張文川告以系爭土地要分給兩造平分，係在
    兩造祖父居住之古厝大廳，在場者有證人、張文川、證人之
    長兄張振發及兩造，張文川表明會登記給證人戊○○係節稅
    考量，後來移轉至被告名下，係因被告有自耕農身分(本院
    卷第56、57頁參照）等語，且證人即兩造之姨母戴陳卻雲亦
    到院證述略以：張文川表示，土地、房屋兩造每個人都有（
    分），系爭土地因為原告沒有自耕農身分先寄放在被告名下
    ，系爭土地兩造要分一樣多等語(本院卷第58頁以下參照)，
    以證人為兩造之至親，或為叔叔、姑姑、姨母，衡情當無故
    為偏頗一方之理，所為證言自屬可信。至被告抗辯稱，證人
    彼此間證言互有矛盾，惟證人與張文川間之對話，係在不同
    時間、地點，並非同時為之，不能認為有何矛盾。
(三)再者，依不爭執事項四、五所載事實，系爭土地登記予被告
    後，多次以原告名義出租他人，所收租金亦兩造平分，承租
    人戶籍設於被告戶內，被告住所距系爭土地僅1.5公里等事
    實，是對於系爭土地出租第三人事實知之甚明，而系爭土地
    既登記於被告名下，如張文川有令被告單獨取得之意思，何
    以被告對於原告丁○○將系爭土地出租第三人，且租金係三
    人平分會默不吭聲，有違常情。再者，系爭土地果係被告單
    獨所有，何以18年來，均由被告出面擔任借款人及抵押權設
    定之義務人，所得款項由原告二人使用，亦悶不吭聲，如非
    系爭土地原告二人亦為真正所有權之一，其何以願意配合辦
    理貸款手續，並將貸款所得交付原告使用？
(四)至被告辯稱，會將系爭土地分成三筆，係擔心如原告二人借
    款不還時，恐遭銀行強制執行乙節，除依卷附請求移轉登記
    之土地謄本他項權利部有關抵押權登記之記載，設定抵押時
    間為81年間，事在系爭土地分成三筆前，依抵押權追及效力
    之規定，所辯如原告二人不還借款時，可避免農會強制執行
    係不可行外，如其所辯可行，應將系爭土地分成數筆，登記
    於被告妻子名下之面積應大於其他未登記於妻子名下土地，
    方為正辦，其何以平分成三份，且面積、形狀大小相同，如
    非兩造平均分配之用，何需如此分割方式？
(五)綜上所述，被告對不爭執事項二所載事實經過既不爭執，且
    對原告主張不爭執事項二所載三筆房屋、土地價值相當乙節
    ，復不爭執，是兩造之父張文川生前所為身後財產分配，於
    兩造間既已公平分配，當無就系爭土地單獨歸被告所有，是
    系爭土地確係兩造之父張文川生前決定分配兩造三人平均分
    配，僅因76年間移轉登記時，受限當時農業法令規定，需具
    有自耕農身分始得登記為所有權人之限制，而斯時僅被告具
    有自耕農身分，原告始同意就屬於自己分得部分借名登記於
    被告名下，而原告主張94年間農業發展條例修正農地承受人
    不以自耕農為限後，協議將系爭土地分成如卷附附件一所示
    之形狀、三筆土地面積相當之行為，依借名登記法律關係以
    信賴關係為基礎之性質，類推適用委任之規定，原告二人隨
    時得終止借名契約，為法所許，是三人於96年間將系爭土地
    分割成三筆，顯係合意終止借名登記契約之意思表示，堪以
    認定，是原告依終止借名登記契約後之返還請求權，請求被
    告返還如主文第一、二項所示之土地，為有理由，應予准許
    。
三、本件事證已臻明確，兩造其餘攻擊防禦及舉證，於事實認定
    不生影響，茲不一一論列，附為敘明。
伍、訴訟費用負擔之依據：民事訴訟法第78條。
中    華    民    國    99    年    10    月    13    日
                  民事第一庭    法  官  陳學德
正本係照原本作成。
如對本判決上訴，須於判決送達後20日內向本院提出上訴狀。如
委任律師提起上訴者，應一併繳納上訴審裁判費。
中    華    民    國    99    年    10    月    13    日
                                書記官  林錦源

司法院資訊處製作；財團法人民間司法改革基金會備份。
